【裁判字號】    97,台上,6896
【裁判日期】    971231
【裁判案由】    偽造文書
【裁判全文】
最高法院刑事判決            九十七年度台上字第六八九六號
上  訴  人  甲○○
上列上訴人因偽造文書案件，不服台灣高等法院中華民國九十五
年三月二日第二審判決（九十四年度上訴字第九七０號，起訴案
號：台灣桃園地方法院檢察署九十二年度偵字第一一六七一號）
，提起上訴，本院判決如下：
    主  文
原判決撤銷，發回台灣高等法院。
    理  由
本件原判決撤銷第一審之科刑判決，改判仍論處上訴人甲○○共
同連續行使偽造私文書，足以生損害於公眾及他人罪刑。固非無
見。
惟查：一、有罪判決書之事實一欄，為判斷其適用法律當否之準
據，法院應將依職權認定與論罪科刑有關之事實，翔實記載，然
後於理由內逐一說明其憑以認定之證據，並使事實認定與理由說
明，互相適合，方為合法。倘事實認定與理由說明，不相一致，
或事實與理由之記載，前後齟齬，按諸刑事訴訟法第三百七十九
條第十四款後段規定，均屬判決理由矛盾之當然違背法令。原判
決認定上訴人與吳國源及「小陳」之男子，共同基於行使偽造私
文書之犯意聯絡，偽造原判決附表一編號二之「雇主申請聘僱家
庭外籍監護工專用診斷證明書」等私文書，理由說明其三人均為
正犯，卻於事實欄記載上訴人之行使偽造私文書等行為，足以生
損害於於各醫院、出具診斷證明書之醫師及行政院勞工委員會審
核家庭外籍監護工申請案之正確性、公信力暨「吳國源」（原判
決第二頁倒數第六行）等情。就該偽造文書之行為，何以損害吳
國源一事，未加說明，有判決理由矛盾、不備之違法。二、檢察
官起訴上訴人基於行使偽造私文書及詐欺取財之犯意，偽造私文
書，向吳國源詐取新台幣二萬元，二罪有牽連犯之裁判上一罪關
係。原判決就上訴人涉犯向吳國源詐取財物，觸犯詐欺取財罪部
分，審理結果認上訴人犯罪不能證明，因與論罪部分有裁判上一
罪關係，而不另為無罪諭知，卻又於理由欄說明上訴人有向吳國
源詐得二萬元（原判決第九頁第十六行），有判決理由矛盾之違
失。三、審理事實之法院對於被告有利及不利之證據，應一律注
意，詳為調查，綜合全案證據資料，本於經驗法則以定其取捨，
並將取捨證據及得心證之理由於判決內詳為說明。故證據雖已調
查，而尚有其他必要部分並未調查，仍難遽為被告有利或不利之
認定，如有於被告利益有重大關係，應予調查之證據未予調查，
率行判決，其判決當然違背法令。上訴人始終否認偽造私文書，
並於原審聲請傳喚證人龔詩典，欲調查派森國際有限公司（下稱
派森公司）負責人毛鵬翔是否交付龔詩典名片一張予上訴人，多
次囑託上訴人將「密封文件」送至台北縣鶯歌鎮博田診所之龔詩
典主任處，爾後資料文件如何送回派森公司，上訴人均不知情，
足見其僅單純兼職，將客戶介紹給派森公司，派森公司才是偽造
「雇主申請聘僱家庭外籍監護工專用診斷證明書」等私文書之真
正幕後黑手（見原審卷第四０頁）。原審未予調查，且未說明其
理由，有理由不備及應於審判期日調查之證據，未予調查之違誤
。復查原判決以上訴人提出之「派森國際有限公司簽收單」內記
載「說明：甲○○介紹並收件轉交派森國際有限公司申辦案件如
下……」，更可得見上訴人在其所介紹之案件中，須負責向客戶
收取所需文件（原判決第五頁第二十三至二十七行），佐以吳國
源等人之證言，因認本件各偽造之私文書應係上訴人所偽造，再
轉交給不知情之派森公司提出申請外籍監護工。然「派森國際有
限公司簽收單」（見原審卷第四十六頁）內記載上訴人「介紹並
收件轉交……」等語，其所收件轉交之文件為何？係受監護人之
身分證與戶口名簿影本？或「雇主申請聘僱家庭外籍監護工專用
診斷證明書」？抑或二者兼具？尚有未明。此與上訴人犯罪成立
與否及有無正犯攸關，原審未予究明，同有調查職責未盡之可議
。以上或係上訴意旨所指摘，或為本院得依職權調查之事項，應
認原判決有撤銷發回更審之原因。
據上論結，應依刑事訴訟法第三百九十七條、第四百零一條，判
決如主文。
中    華    民    國  九十七  年   十二   月  三十一  日
                      最高法院刑事第十二庭
                          審判長法官  石  木  欽
                                法官  陳  世  淙
                                法官  洪  佳  濱
                                法官  呂  丹  玉
                                法官  段  景  榕
      本件正本證明與原本無異
                                      書  記  官
中    華    民    國  九十八  年    一    月    六    日
                                                      V


司法院資訊處製作；財團法人民間司法改革基金會備份。
